臺灣高等法院刑事判決
109年度上訴字第884號
上  訴  人  
即  被  告  郭駿紘




選任辯護人  黃世欣律師(法扶律師)
上列上訴人因詐欺等案件，不服臺灣士林地方法院108年度金訴
字第139號，中華民國108年12月30日第一審判決（起訴案號：臺
灣士林地方檢察署108年度偵字第2796號），提起上訴，本院判
決如下：
    主  文
原判決撤銷。
郭駿紘犯三人以上共同詐欺取財罪，處有期徒刑壹年壹月。另案
扣押之三星廠牌粉色行動電話壹支沒收；未扣案之犯罪所得新臺
幣陸仟元沒收，於全部或一部不能沒收或不宜執行沒收時，追徵
其價額。
    事  實
一、郭駿紘與綽號「川」、「陳志遠」等真實姓名、年籍不詳之
    成年男子，共同意圖為自己不法之所有，基於三人以上詐欺
    取財、洗錢之犯意聯絡，先由「川」所屬詐騙集團成年成員
    ，於民國107 年9 月12日下午1 時2 分許致電謝慶重，假冒
    為其女兒並佯稱急需用錢云云，致謝慶重信以為真，陷於錯
    誤，而於同日下午1 時49分許，匯款新臺幣（下同）20萬元
    ，至以姚勝元名義在國泰世華商業銀行申設之帳號000-0000
    00000000號帳戶（下稱本案收款帳戶）。郭駿紘則先於同日
    上午9 時許，取得上開詐騙集團真實姓名、年籍不詳之成年
    成員放置在捷運○○站附近草叢，以牛皮紙袋包裝之本案收款
    帳戶提款卡後，再依「陳志遠」以Line通訊軟體所為指示，
    在附表編號1至6所示時間、地點，提領如附表編號1至6所示
    之金額（合計13萬元）。郭駿紘嗣自所提領之現金中抽取60
    00元作為報酬，剩餘12萬4000元則以牛皮紙袋包覆，放置捷
    運○○站附近草叢中，供「陳志遠」所屬之詐騙集團成年成員
    前來拿取，以此方法製造金流之斷點，致無從追查前揭犯罪
    所得之去向，而掩飾或隱匿該犯罪所得。嗣謝慶重電詢其女
    兒，發現受騙，報警循線查悉上情。
二、案經臺北市政府警察局士林分局報告臺灣士林地方檢察署檢
    察官偵查起訴。
    理  由
壹、證據能力之認定部分：
　　按刑事訴訟法第159 條之5 立法意旨，在於確認當事人對於
    傳聞證據有處分權，得放棄反對詰問權，同意或擬制同意傳
    聞證據可作為證據，屬於證據傳聞性之解除行為，如法院認
    為適當，不論該傳聞證據是否具備刑事訴訟法第159 條之1
    至第159 條之4 所定情形，均容許作為證據，不以未具備刑
    事訴訟法第159 條之1 至第159 條之4 所定情形為前提。此
    揆諸「若當事人於審判程序表明同意該等傳聞證據可作為證
    據，基於證據資料愈豐富，愈有助於真實發見之理念，此時
    ，法院自可承認該傳聞證據之證據能力」立法意旨，係採擴
    大適用之立場。蓋不論是否第159 條之1 至第159 條之4 所
    定情形，抑當事人之同意，均係傳聞之例外，俱得為證據，
    僅因我國尚非採澈底之當事人進行主義，故而附加「適當性
    」之限制而已，可知其適用並不以「不符前四條之規定」為
    要件（最高法院104 年度第3 次刑事庭會議決議參照）。經
    查，本件以下所引用之供述或非供述證據，因檢察官、被告
    郭駿紘及被告之選任辯護人已於本院準備程序均表示同意有
    證據能力（見本院卷第70至75頁），且迄至言詞辯論終結前
    均未聲明異議，而本院審酌上開供述或非供述等證據資料製
    作時之情況，無不當取供及證明力明顯過低之瑕疵，認以之
    作為證據應屬適當，揆諸前開規定，本院認前揭證據資料有
    證據能力，合先敘明。
貳、認定被告犯罪事實所憑之證據及理由：
一、訊據被告固坦認上揭三人以上共同詐欺取財犯行，惟矢口否
    認有何洗錢犯行，辯稱：伊沒有洗錢云云。而被告之選任辯
    護人復執以被告確實沒有合法化犯罪所得，被告提領款項交
    給上游的行為，並非洗錢行為等詞為被告辯護。
二、經查：　　
（一）上揭三人以上共同詐欺取財之事實，業據被告於原審、本
      院審理時均坦白承認（見原審法院108年度金訴字第139號
      卷【下稱原審卷】第295頁；本院卷第292至293頁），並
      核與被害人謝慶重於警詢時所指述之情節一致（見108年
      度偵字第2796號卷【下稱偵卷】第13至14頁），復有雲林
      縣大埤鄉農會107 年9 月12日匯款回條影本（見偵卷第15
      頁）、被害人在大埤鄉農會申設帳戶之存款簿封面及內頁
      影本（見偵卷第17至19頁）、被告提款時地及金額附提款
      監視器畫面一覽表（見偵卷第21至22頁）、詐騙帳戶提領
      情形一覽表及監視器畫面翻拍照片（見偵卷第23頁）、國
      泰世華商業銀行存匯作業管理部108 年3 月18日國世存匯
      作業字第0000000000號函附本案收款帳戶客戶資料查詢、
      交易明細（見偵卷第67至69頁）在卷可稽，堪認被告上開
      任意性自白核與事實相符，足以採取，是此部分事實，堪
      以認定。
（二）按洗錢防制法業於105 年12月28日修正公布，並於106 年
      6 月28日生效施行。依修正後即現行洗錢防制法第2 條第
      2 款、第3 條第2 款規定，掩飾或隱匿刑法第339 條犯罪
      所得之本質、來源、去向、所在、所有權、處分權或其他
      權益者，即構成洗錢行為。是依修正後洗錢防制法，掩飾
      刑法第339 條詐欺取財犯罪所得去向、所在之行為，亦可
      構成洗錢罪。參諸洗錢防制法第2 條修正之立法理由，可
      知本次修正洗錢行為之定義，係因修正前條文對洗錢行為
      之定義範圍過窄，對於洗錢行為之防制與處罰難以有效達
      成，為擴大洗錢行為之定義，以含括洗錢之各階段行為。
      又洗錢之前置犯罪完成，取得財產後所為隱匿或掩飾該財
      產的真實性質、來源、所在地、處置、轉移、相關的權利
      或所有權之行為，固為典型洗錢行為無疑，然於犯罪人為
      前置犯罪時，即提供帳戶供犯罪人作為取得犯罪所得之人
      頭帳戶，或於其後交付犯罪所得款項製造金流斷點，致無
      法查得犯罪所得流向等，均會產生掩飾或隱匿該犯罪不法
      所得真正去向之洗錢效果。亦即，從犯罪者之角度觀察，
      犯罪行為人為避免犯行遭查獲，會盡全力滅證，但對於犯
      罪之成果即犯罪所得，反而會盡全力維護，顯見洗錢犯罪
      本質上本無從確知犯罪行為之存在，僅為合理限制洗錢犯
      罪之處罰，乃以不法金流與特定犯罪有連結為必要。是以
      ，依犯罪行為人取得該不法金流之方式，已明顯與洗錢防
      制規定相悖，有意規避洗錢防制規定，為落實洗錢防制，
      避免不法金流流動，自不以提供帳戶為限，亦包括取得款
      項後，將款項交予犯罪組織之其他成員，致無法或難以追
      查犯罪所得去向之洗錢結果。本次修法既於立法理由中明
      示掩飾不法所得去向之行為亦構成洗錢，則以匯款或交付
      現金等方式，致產生掩飾或隱匿不法犯罪所得真正去向之
      行為，亦屬洗錢防制法第14條第1 項所規範之洗錢類型（
      最高法院108 年台上字第1744號判決意旨參照）。查
　　　被告於附表編號1至6所示之提領時間、地點，提領如附表
      編號1至6所示之提領金額，並依指示於抽取其中6000元作
      為報酬後，即將剩餘12萬4000元以牛皮紙袋包覆，放置捷
      運○○站附近草叢中，供「陳志遠」所屬之詐騙集團成年成
      員前來拿取之方式，交付予上開詐騙集團不詳成年成員
　　　，製造金流之斷點，致無從或難以追查前揭犯罪所得，而
      掩飾或隱匿該犯罪所得之去向，依上開說明，自屬洗錢防
      制法所規範之洗錢行為。稽此，被告及其辯護人上開所執
      之辯解，均無足取。
三、綜上，本件事證明確，被告上揭三人以上共同詐欺取財等犯
    行堪以認定，應依法論科。
參、論罪部分：
一、核被告所為，係犯刑法第339 條之4 第1 項第2 款之三人以
    上共同詐欺取財罪及洗錢防制法第14條第1 項、第2 條第2 
    款之洗錢罪。
二、按共同正犯之成立，只須具有犯意之聯絡與行為之分擔，既
    不問犯罪動機起於何人，亦不必每一階段犯行，均經參與，
    且意思之聯絡不限於事前有協議，即僅於行為當時有共同犯
    意之聯絡者，亦屬之。其表示之方法，亦不以明示通謀為必
    要，即相互間有默示之合致，亦無不可。而共同實施犯罪行
    為之人，在合同意思範圍以內，各自分擔犯罪行為之一部，
    相互利用他人之行為，以達其犯罪目的者，即應對全部所發
    生之結果，共同負責，是共同正犯在犯意聯絡範圍內之行為
    ，應同負全部責任。共同正犯之意思聯絡，原不以數人間直
    接發生者為限，即有間接之聯絡者，亦包括在內。如甲分別
    邀約乙、丙犯罪，雖乙、丙間彼此並無直接之聯絡，亦無礙
    於其為共同正犯之成立（最高法院34年上字第862 號、73年
    台上字第2364號、28年上字第3110號、77年台上字第2135號
    判例意旨參照）。據前所述，被告與上開詐騙集團成員間雖
    未必直接聯絡，惟各成員僅負責整個詐欺犯行中之一部分分
    擔，被告既分擔整體詐欺被害人過程中之負責提領詐騙款項
    之工作，是依上揭說明，被告就上開三人以上共同詐欺取財
    、洗錢等犯行，與「川」、「陳志遠」及上開詐欺集團成員
    間，均有犯意聯絡及行為分擔，應論以共同正犯。
三、被告就事實欄一所示，係以一行為同時觸犯上開2 罪名，為
    想像競合犯，應依刑法第55條規定，從一重之三人以上共同
    詐欺取財罪處斷。
四、辯護意旨固辯稱：被告患有思覺失調症，具有判斷力明顯不
    足、易有思想紊亂、妄信、說話困難等病症，而精神鑑定報
    告書亦肯認被告於案發時確實受思覺失調症所苦，且本案被
    告確實係因為遭「川」、「陳志遠」等人誘騙，進而遭犯罪
    集團利用當作取款之末端工具，故本件被告應依刑法第19條
    規定減輕其刑等語。惟被告於另案警詢、偵查及審理中供稱
    ：上游的人說不要見到取款的人，所以伊沒有和取款的人照
    面，公司的人好像不想讓伊知道公司在哪裡，伊於107 年9 
    月12日依「陳志遠」的指示取得包裹後，有懷疑這份工作是
    違法的，但是「川」告訴伊沒有違法，叫伊繼續工作不要離
    開等語（見原審卷第106 至107頁、第116 頁、第163 至164
    頁），被告復多次傳送訊息向「陳志遠」稱：「明天不敢去
    臺北市」、「存摺丟了嗎」、「我不想做了要離職」、「有
    人在注意我了」（見原審卷第206 至207 頁），足見被告因
    「川」、「陳志遠」招募工作、指示領款、交款之方式極為
    異常，而已察覺其領款行為涉及不法，復因害怕遭到查緝，
    進而向「陳志遠」表達擔憂，並向「川」提出質疑，則
　　被告是否如辯護意旨所辯行為時因患有思覺失調症，而喪失
    對周遭環境辨識力或有所減損，致其無責任能力或責任能力
    降低，要屬有疑。況於本院審理期間，依被告及其辯護人之
    聲請，將被告送請國防醫學院三軍總醫院北投分院進行精神
    鑑定，鑑定結果為：「個案（即被告）犯行之時無明顯的
　　幻聽或妄想等精神症狀干擾，且能知道其行為是屬違法，也
    能清楚描述案發之過程，其精神疾病於此案件中並未影響其
    行為能力，顯現個案尚有足夠辨識其行為違法或依其辨識而
    行為之能力，本次鑑定評估個案於犯行當時應尚有足夠辨識
    能力，無因精神障礙或其他心智缺陷，致其不能辨識行為違
    法或欠缺依其辨識而行為之能力」等情，亦有三軍總醫院北
    投分院精神鑑定報告書1 份在卷足考（見本院卷第215至221
     頁），而酌諸上開精神鑑定報告書，鑑定過程參考本案卷
    證資料，鑑定報告書內容分別詳述個案史，以及鑑定過程對
    被告進行生理及心理檢查結果、心理衡鑑報告、社工報告，
    而依據其專業知識及臨床經驗，綜合判斷被告涉案當時之精
    神狀態，無論鑑定過程、方法或論理，自形式上及實質上而
    言，均無瑕疵，稽此，堪認上開精神鑑定報告書之結論洵屬
    可採，是被告為本案行為時，並未因受疾病之影響，致不能
    辨識其行為違法或欠缺依其辨識而行為之能力，亦無辨識行
    為違法或依其辨識而行為之能力，顯著降低之情事。據上，
    辯護意旨前揭所辯各節，難認有憑可取，亦無足採為被告行
    為時無責任能力或責任能力減低認定之憑佐，是本件被告尚
    不得適用刑法第19條之規定減輕其刑。
五、辯護意旨復辯以：被告早就本案「107年9月12日提領詐騙款
    項」尚未被發覺的犯罪行為，於107年9月20、21日製作筆錄
    時，向該管公務員自承犯行並願受裁判之意，顯已符合實務
    見解「自首」之構成要件，應得依刑法第62條之規定減輕其
    刑等語。然按刑法第62條前段係規定「對於未發覺之罪自首
    而受裁判者，得減輕其刑」。所謂自首，係指對於未被發覺
    之犯罪，主動告知係其自己所犯而願意接受裁判，始克當之
    ；所謂未發覺，乃指犯罪事實未為有偵查犯罪職權之公務員
    所發覺，或犯罪事實雖已發覺，而犯人為誰尚不知者而言；
    所謂已發覺，並非以有偵查犯罪職權之機關或人員確知其人
    犯罪無誤為必要，祇須有確切之根據，對其發生嫌疑，將之
    列為偵查之對象，即得謂為已發覺；且所謂發覺犯罪事實，
    祇須有偵查犯罪職權之公務員，已知該犯罪事實之梗概為已
    足，無須確知該犯罪事實之真實內容為必要（最高法院72年
    台上字第641 號判例、86年度台上字第1133號、88年度台上
    字第5927號判決要旨參照）。又按刑法第62條前段所定之自
    首減輕其刑，係以對於未發覺之罪自首而受裁判為要件。故
    犯罪行為人應於有偵（調）查犯罪職權之公務員未發覺犯罪
    事實或犯罪人之前自首犯罪，並接受裁判，兩項要件兼備，
    始能邀減輕寬典之適用。若犯罪行為人自首犯罪之後，拒不
    到案或逃逸無蹤，顯無悔罪投誠，甘受裁判之情，要與上揭
    法定減刑規定要件不符，不能予以減刑（最高法院76年度台
    上字第2039號、99年度台上字第1199號、103 年度台上字第
    2280號、104 年度台上字第2962號判決意旨參照）。經查，
    被害人匯款後查覺受騙，於107 年9 月12日向
　　雲林縣斗南分局報案製作筆錄，陳稱：伊於107 年9 月12日
　　下午，臨櫃匯款20萬元，至對方帳號000-000000000000號帳
    戶（即本案收款帳戶）等語明確（見偵卷第13至14頁)，並
    提出雲林縣大埤鄉農會107 年9 月12日匯款回條影本1 紙在
    卷可憑（見偵卷第15頁）。而被告則係於107年9月20日因另
    案經警製作筆錄，供稱：伊係在107年9月11日開始正式上班
    ，伊於107年9月12日，依「陳志遠」之指示取得包裹後，有
    懷疑這份工作係違法等語（見原審卷第105至107頁)。可見
    在被告於107 年9 月20日接受警詢之前，被害人已於同年9 
    月12日向有偵查犯罪權限之員警報案並提出匯款至本案收款
    帳戶之資料，是於被害人報案後，員警已知被告涉案犯罪事
    實之梗概，難認被告所為之犯行，尚未被發覺。況被告於另
    案警詢時亦係陳述關於伊於107年9月12日之工作情形，其中
    並未述及有依指示提領本案收款帳戶內，被害人所匯款項之
    情，甚表示有懷疑這份工作係違法云云，顯見被告當時並未
    主動告知其自己犯罪，而就本案並無接受裁判之意，揆諸前
    揭說明，核與刑法第62條所定之自首要件不合。職是，本案
    被告所犯犯行，無從依刑法第62條前段規定減輕其刑。
六、辯護意旨再辯稱：被告從小父親遭遇意外過世，母親罹患精
    神疾病長期住院治療，被告亦為中低收入戶，甚至還患有與
    母親一樣的精神疾病，長年受思覺失調症所苦，顯見被告之
    人生際遇和經濟能力確實顯低劣於一般正常人，被害人業已
    多次表明不對被告提起詐欺告訴及附帶民事求償，對被告科
    刑範圍無意見等情，是被告實有上開顯可憫恕之處，應依刑
    法第59條之規定酌減其刑等節。惟按刑法第59條之酌量減輕
    其刑，必須犯罪另有特殊之原因與環境等，在客觀上足以引
    起一般同情，認為即予宣告法定最低度刑期猶嫌過重者，始
    有其適用。至行為人犯罪之動機、目的、犯罪之手段、犯罪
    後所生之損害、犯罪後之態度、犯罪行為人之生活狀況、品
    行、智識程度等，僅屬得於法定刑內審酌量刑之事項，非酌
    量減輕之理由。而本案被告所犯三人以上共同詐欺取財罪，
    其法定本刑為1 年以上有期徒刑，要無情輕法重之憾，且本
    院業詳為審酌一切情狀而為量刑，詳如後述，並衡以被告為
    一己之利，參與詐騙集團，復以前揭事由方式，詐騙他人財
    物獲取不法所得之犯行，其所為非僅造成被害人財物損失，
    且嚴重影響社會秩序、善良風俗，所為非是，惡性非輕，犯
    罪情節重大，實難認另有特殊之原因或環境等，在客觀上足
    以引起一般同情之處，而本案犯罪之情狀並無顯可憫恕之情
    形，彰彰甚明。至於被告犯案時之動機、家庭狀況之因素等
    情狀，僅可為法定刑內從輕科刑之標準，不得據為刑法第59
    條酌量減輕之理由。從而，辯護意旨上開所辯，亦非可採。
肆、撤銷改判之理由：
一、原審以被告罪證明確，予以論罪科刑，固非無見。惟查，原
    判決就被告被訴涉犯洗錢防制法第2 條第1 款、第2 款、第
    14條第1 項之洗錢罪嫌部分，認被告提領本案收款帳戶中款
    項之行為，係被告及所屬詐騙集團成員取得詐欺所得，以遂
    行其等詐欺被害人目的之手段，並不另外構成洗錢罪，而就
    此部分不另為無罪之諭知，與本院上開認定不同，尚有未合
    。
二、被告上訴意旨固指稱：原審未適用刑法第19條、第62條、第
    59條之規定，減輕被告之刑，顯有認事用法之違誤。本案被
    告所涉之犯罪事實係自107年9月11日起至20日止，僅短短工
    作7日，提領行為連續，於密切接近之時間及地點反覆實施
    ，自應與另案繫屬在臺灣臺北地方法院107年度訴字第924號
    、108年度訴字第373號、第524號、第966號等案件為包括一
    罪，而不應割裂評價，請法院於該案上訴時併案審理。且原
    審判決量刑過重，請撤銷原判決，量處較輕之刑或給予被告
    得易服社會勞役之刑之機會等語。惟以：
（一）本件被告並不符合刑法第19條、第62條、第59條所定之減
      輕其刑要件，已如前述，且原審認定被告辨識其行為違法
      及依其辨識而行為之能力並無欠缺或嚴重減損，亦難以據
      刑法第59條等規定減輕其刑，均詳予說明其所憑之理由（
      見原判決第2至5頁），而同本院上開認定，核無違誤。
（二）按刑法處罰之加重詐欺取財罪係侵害個人財產法益之犯罪
      ，其罪數計算，依一般社會通念，應以被害人數、被害次
      數之多寡，決定其犯罪之罪數（最高法院108 年度台上字
      第274號判決意旨參照）。而本案被告所犯三人以上共同
      詐欺取財罪之詐騙對象、施用詐術之時間及其方式，既與
      上訴意旨所據另案均屬有別，其各行為間，依一般社會健
      全觀念，其時間可以區隔，且侵害法益不同，各具獨立性
      ，應依被害人數，予以分論併罰，而無從論以一罪，是上
      訴意旨此部分所指情節，自非可採。
（三）復按刑事審判旨在實現刑罰權之分配的正義，故法院對有
      罪被告之科刑，應符合罪刑相當之原則，使輕重得宜，罰
      當其罪，以契合社會之法律感情，此所以刑法第57條明定
      科刑時應審酌一切情狀，尤應注意該條所列10款事項以為
      科刑輕重之標準，俾使法院就個案之量刑，能斟酌至當。
      至於量刑輕重，係屬事實審法院得依職權自由裁量之事項
      ，苟其量刑已以行為人之責任為基礎，並斟酌刑法第57條
      各款所列情狀，而未逾越法定刑度或有濫用權限情事，即
      不得任意指為違法（最高法院75年度台上字第7033號判例
      、103 年度台上字第36號判決意旨參照）。原審既於判決
      理由欄內詳予說明量刑基礎，且敘明係審酌被告先前未有
      經法院判處罪刑確定之前科，然本案被告所屬詐騙集團成
      員詐騙被害人金額達20萬元，被告則以拿取本案收款帳戶
      提款卡後，提領前開被害人受騙金額中13萬元，再放置指
      定地點供詐騙集團成員收取之方式，參與本案犯行；次斟
      酌被告於偵查中曾坦承犯行，嗣後固有翻異，但於原審審
      理中仍能坦承犯行，惟仍未能與被害人達成和解之犯後態
      度；與被告自陳高職肄業之教育智識程度，及其患有慢性
      妄想型思覺失調症，母親亦因相同疾病住院治療等情，有
      被告及其母之診斷證明書存卷可查，其家庭生活狀況實屬
      困窘等項情狀，復說明被告行為所生損害非輕，復未與被
      害人達成和解，難認有暫不執行刑罰為適當之情，爰不予
      宣告緩刑，顯已斟酌刑法第57條各款事由，並基於刑罰目
      的性之考量、刑事政策之取向以及行為人刑罰感應力之衡
      量等因素而為刑之量定，且以行為人責任為基礎，未逾越
      法定刑度，亦無違背公平正義之精神，客觀上不生量刑明
      顯失出失入之裁量權濫用情形，核屬法院量刑職權之適法
      行使，難認有何不當而構成應撤銷之事由可言。上訴意旨
      關於量刑之指摘，顯係就原審量刑職權之適法行使及已經
      原審論斷、說明之事項，依憑己意，再事爭執，尚無足取
      。
三、據上，被告上訴意旨雖無理由，然原判決既有上開可議之處
    ，即無可維持，自應由本院將原判決予以撤銷改判。
四、爰以行為人之責任為基礎，審酌被告正值青壯，明知現今社
    會詐欺集團橫行，其等詐欺行為往往對於被害人之財產及社
    會秩序產生重大侵害，竟不思循正途賺取所需，為圖輕易賺
    取金錢，而為本件三人以上共同詐欺取財犯行，擔任俗稱車
    手之工作，使無辜之被害人陷於錯誤而受有財產上損害，復
    使幕後主使者得以躲避查緝，增加司法偵查之困難，惡性及
    犯罪所生之危害程度非輕，及其犯罪動機、目的、手段、於
    本案中未直接對被害人施以詐術而僅依詐欺集團成員指揮，
    負責提領款項之工作，屬受支配者之角色，參與犯罪程度較
    輕微，兼衡被告自述高職肄業之智識程度、未婚，及其患有
    慢性妄想型思覺失調症，其母親亦有相同疾病，有被告及其
    母之診斷證明書在卷可佐之家庭生活狀況（見原審卷第298
    頁、第323頁、第329頁），及其犯後態度、素行等一切情狀
    ，量處如主文第2 項所示之刑。
伍、沒收部分：
一、被告於原審、本院審理時供稱：原審卷第187 頁照片中粉紅
    色的三星S7EDGE是伊的手機，其中對話是伊跟「川」和「陳
    志遠」的對話，該手機就是原審卷第128-1 頁臺灣臺北地方
    法院107 年度訴字第924 號案件107 年度刑保字第3277號扣
    押物品清單中之三星粉色手機等語（見原審卷第86頁、第29
    5 頁；本院卷第292頁），足見上開另案扣押之三星廠牌粉
    色手機（IMEI碼：000000000000000 、000000000000000 ）
　　，係被告所有，且為供被告犯本件加重詐欺取財罪所用之物
    ，而上開臺灣臺北地方法院107年度訴字第924 號案件，前
    由臺灣臺北地方法院判決後，現經上訴本院審理中，尚未判
    決，復無證據足認已經滅失，是另案扣押之三星廠牌粉色行
    動電話1支，應依刑法第38條第2 項前段之規定宣告沒收。
二、按犯罪所得財物之沒收追繳，往昔固採共犯（指共同正犯）
    連帶說。惟就刑事處罰而言，「連帶」本具有「連坐」之性
    質。在民事上，連帶債務之成立，除當事人明示外，必須法
    律有規定者為限（民法第272 條參照）。而沒收兼具刑罰與
    保安處分之性質，以剝奪人民之財產權為內容，係對於人民
    基本權所為之干預，自應受法律保留原則之限制。共同實行
    犯罪行為之人，基於責任共同原則，固應就全部犯罪結果負
    其責任，但因其等組織分工及有無不法所得，未必盡同，特
    別是集團性或重大經濟、貪污犯罪，彼此間犯罪所得分配懸
    殊，其分配較少甚或未受分配之人，如仍應就全部犯罪所得
    負連帶沒收追繳之責，超過其個人所得之剝奪，無異代替其
    他參與者承擔刑罰，違反罪刑法定原則、個人責任原則以及
    罪責相當原則。此與司法院院字第2024號解釋側重在填補損
    害而應負連帶返還之責任並不相同。故共同犯罪所得財物之
    追繳、沒收或追徵，應就各人所分得之財物為之（最高法院
    105 年度台上字第251號判決意旨參照）。而查，本件被告
    因遂行上開加重詐欺犯行，從中獲得6000 元作為報酬等情
    ，業據被告於原審、本院審理時供承在卷（見原審卷第79頁
    ；本院卷第292頁），該6000 元，其性質即屬於被告之犯罪
    所得，雖未扣案，然如宣告沒收或追徵，亦無過苛調節條款
    之情形，應依刑法第38條之1 第1 項前段、第3 項規定宣告
    沒收，於全部或一部不能沒收或不宜執行沒收時，追徵其價
    額。至前揭詐得其餘款項，業已轉交上開詐騙集團之上游成
    員一節，為被告供明在卷，核與一般詐騙集團內部分配酬勞
    情形尚無未合，復查無積極證據證明前揭詐得其餘款項係遭
    被告取走或有分得之情，故無從就前揭詐得其餘款項部分對
    被告宣告沒收。
陸、不另為不受理之諭知部分：
一、公訴意旨復以：被告於107 年9 月初，經由報紙廣告得知真
    實姓名年籍不詳、自稱「川」之男子所屬詐騙集團刊登之廣
    告，經應徵後同意以日薪2500元之代價，加入三人以上，以
    實施詐術為手段，所組成具有持續性或牟利性之有結構性之
    詐騙集團犯罪組織，擔任「提領車手」、「取款車手」。因
    認被告所為，亦涉犯組織犯罪防制條例第3條第l項後段之參
    與犯罪組織罪嫌等語。
二、然查：
（一）按若行為人於參與詐欺犯罪組織之行為繼續中，先後多次
      為加重詐欺之行為，因參與犯罪組織罪為繼續犯，犯罪一
      直繼續進行，直至犯罪組織解散，或其脫離犯罪組織時，
      其犯行始行終結。故該參與犯罪組織與其後之多次加重詐
      欺之行為皆有所重合，然因行為人僅為一參與犯罪組織行
      為，侵害一社會法益，屬單純一罪，應僅就「該案中」與
      參與犯罪組織罪時間較為密切之首次加重詐欺犯行論以參
      與犯罪組織罪及加重詐欺罪之想像競合犯，而其他之加重
      詐欺犯行，祗需單獨論罪科刑即可，無需再另論以參與犯
      罪組織罪，以避免重複評價。是如行為人於參與同一詐欺
      集團之多次加重詐欺行為，因部分犯行發覺在後或偵查階
      段之先後不同，肇致起訴後分由不同之法官審理，為裨益
      法院審理範圍明確、便於事實認定，即應以數案中「最先
      繫屬於法院之案件」為準，以「該案件」中之「首次」加
      重詐欺犯行與參與犯罪組織罪論以想像競合。縱該首次犯
      行非屬事實上之首次，亦因參與犯罪組織之繼續行為，已
      為該案中之首次犯行所包攝，該參與犯罪組織行為之評價
      已獲滿足，自不再重複於他次詐欺犯行中再次論罪，俾免
      於過度評價及悖於一事不再理原則。至於「另案」起訴之
      他次加重詐欺犯行，縱屬事實上之首次犯行，仍需單獨論
      以加重詐欺罪，以彰顯刑法對不同被害人財產保護之完整
      性，避免評價不足（最高法院109年度台上字第3945號判
      決要旨參照）。
（二）經查，被告前經臺灣臺北地方檢察署檢察官偵查後，認其
      與另案被告曾祥恩於107 年9 月初，分別經由報紙廣告、
      網路臉書廣告得知真實姓名年籍不詳、自稱「陳志遠」、
      「川」、「阿坤」之男子所屬詐騙集團刊登之廣告，經應
      徵後同意以日薪1000元至9000元不等之代價，加入三人以
      上，以實施詐術為手段，所組成具有持續性或牟利性之有
      結構性之詐騙集團犯罪組織，分別擔任「提領車手」、「
      取款車手」，因認被告涉犯組織犯罪防制條例第3 條第1 
      項之參與犯罪組織罪嫌等語，以107 年度偵字第23577 號
      提起公訴，於107 年12月25日以107 年度訴字第924號繫
      屬臺灣臺北地方法院一情，有該起訴書（見偵卷第47頁）
      、蓋有臺灣臺北地方法院收文章戳之臺灣臺北地方檢察署
      107 年12月24日北檢泰玄107 偵23577字第0000000000號
      函（見原審卷第124 頁）及本院被告前案紀錄表在卷可考
      。惟本件檢察官復對被告參與同一犯罪組織，而涉犯組織
      犯罪防制條例第3條第1項後段之參與犯罪組織罪，提起公
      訴，於108年6月20日繫屬原審法院，有臺灣士林地方檢察
      署108 年6 月20日士檢家勇108 偵2796字第0000000000號
      函及其上原審法院之收文戳章可參（見原審法院108年度
      審金訴字第130號卷第5頁），本案顯為繫屬在後案件，揆
      諸前揭說明，本件被告被訴涉犯組織犯罪防制條例第3條
      第1項後段參與組織罪嫌部分，本應為此部分公訴不受理
      之諭知，然被告此部分罪嫌與前開其經論罪科刑部分，具
      有想像競合犯之裁判上一罪關係，爰不另為不受理之諭知
      。
據上論斷，應依刑事訴訟法第369 條第1 項前段、第364 條、第
299 條第1 項前段，洗錢防制法第2 條第2 款、第14條第1 項，
刑法第11條前段、第28條、第339 條之4 第1 項第2款、第55條
、第38條第2 項前段、第38條之1 第1 項、第3 項，刑法施行法
第1 條之1 第1 項，判決如主文。
本案經檢察官郭千瑄提起公訴，檢察官侯千姬到庭執行職務。
中　　華　　民　　國　　110 　年　　10　　月　　13　　日
                  刑事第十九庭審判長法  官  曾淑華
                                    法  官  陳文貴
                                    法  官  王美玲
以上正本證明與原本無異。
如不服本判決，應於收受送達後20日內向本院提出上訴書狀，其
未敘述上訴之理由者並得於提起上訴後20日內向本院補提理由書
（均須按他造當事人之人數附繕本）「切勿逕送上級法院」。
                                    書記官  陳靜姿
中　　華　　民　　國　　110 　年　　10　　月　　13　　日
附錄：本案論罪科刑法條全文
洗錢防制法第2條
本法所稱洗錢，指下列行為：
一、意圖掩飾或隱匿特定犯罪所得來源，或使他人逃避刑事追訴
    ，而移轉或變更特定犯罪所得。
二、掩飾或隱匿特定犯罪所得之本質、來源、去向、所在、所有
    權、處分權或其他權益者。
三、收受、持有或使用他人之特定犯罪所得。
洗錢防制法第14條
有第二條各款所列洗錢行為者，處七年以下有期徒刑，併科新臺
幣五百萬元以下罰金。
前項之未遂犯罰之。
前二項情形，不得科以超過其特定犯罪所定最重本刑之刑。

刑法第339條之4
犯第三百三十九條詐欺罪而有下列情形之一者，處一年以上七年
以下有期徒刑，得併科一百萬元以下罰金：
一、冒用政府機關或公務員名義犯之。
二、三人以上共同犯之。
三、以廣播電視、電子通訊、網際網路或其他媒體等傳播工具，
    對公眾散布而犯之。
前項之未遂犯罰之。 　　　


附表：
編號 提領時間 提領地點 提領金額（新臺幣） 1 107 年9 月12日下午2時40分許 ○○市○○區○○路0 段000 號第一商業銀行○○分行 2萬元 2 107 年9 月12日下午2時41分許 ○○市○○區○○路0 段000 號第一商業銀行○○分行 2萬元 3 107 年9 月12日下午2時42分許 ○○市○○區○○路0 段000 號第一商業銀行○○分行 2萬元 4 107 年9 月12日下午2時42分許 ○○市○○區○○路0 段000 號第一商業銀行○○分行 2萬元 5 107 年9 月12日下午2時43分許 ○○市○○區○○路0 段000 號第一商業銀行○○分行 2萬元 6 107 年9 月12日下午3時5分許 ○○市○○區○○路00號瑞興商業銀行○○分行 3萬元                         合計金額   13萬元